【裁判字號】    98,訴,448
【裁判日期】    981230
【裁判案由】    拆屋還地
【裁判全文】
臺灣新竹地方法院民事判決               98年度訴字第448號
    原      告  乙○○
    訴訟代理人  黃燕光律師
    被      告  甲○○
    被      告  斗崙交通有限公司
    法定代理人  丙○○
上列當事人間拆屋還地事件，本院於民國98年12月9 日辯論終結
，判決如下：
    主  文
被告斗崙交通有限公司應將坐落新竹縣湖口鄉○○段五七四、五
七五地號土地上如附圖附表所示之地上物拆除後將附圖所示ㄅ至
至ㄑ鐵皮圍牆內占用前述五七四、五七五地號，面積二二八三點
三三平方公尺之土地騰空返還原告。
被告斗崙交通有限公司應給付原告新臺幣貳拾壹萬元，及自國九
十八年十一月十一日起至返還前開土地之日止，按月給付原告新
臺幣貳萬壹仟元。
原告其餘之訴駁回。
訴訟費用由被告斗崙交通有限公司負擔二分之一，餘由原告負擔
。
本判決第一項於原告以新臺幣柒拾柒萬元為被告斗崙交通有限公
司供擔保後，得假執行。
本判決第二項於原告以新臺幣柒萬元為被告斗崙交通有限公司供
擔保後，得假執行。
原告其餘假執行之聲請駁回。
    事實及理由
甲、程序方面﹕
一、次按原告於判決確定前，得撤回訴之全部或一部。但被告已
    為本案之言詞辯論者，應得其同意；又，訴之撤回，被告於
    期日到場，未為同意與否之表示者，自該期日起；其未於期
    日到場或係以書狀撤回者，自前項筆錄或撤回書狀送達之日
    起，十日內未提出異議者，視為同意撤回，民事訴訟法第26
    2 條第1 項、第3 項定有明文。本件原告於起訴後於98年11
    月11日以書狀撤回對被告甲○○之請求，並經被告甲○○當
    庭收受（有被告甲○○收受之簽名附於原告98年11月11日所
    提民事準備書狀上），雖未為同意與否之表示，惟於收受後
    十日並未提出異議，依前揭說明，自生撤回之效力。
二、按訴狀送達後，原告不得將原訴變更或追加他訴，但擴張或
    減縮應受判決事項之聲明或被告於訴之變更或追加無異議，
    而為本案之言詞辯論者，視為同意變更或追加，民事訴訟法
    第255 條第1 項第3 款、第2 項定有明文。本件原告原起訴
    請求﹕(一)被告應將座落新竹縣湖口鄉○○段574 、575 地號
    土地（下稱系爭土地）上之地上建物拆除（面積、位置以地
    政機關實測為準）。(二)被告甲○○應給付原告租金新臺幣（
    下同）126,00元，及自民國（下同）98年6 月10日起至交還
    土地之日止，按月給付21,000元。復於訴訟進行中撤回對被
    告甲○○之請求（已如上所述），並主張﹕(一)被告斗崙交通
    有限公司（下稱斗崙公司）應將系爭土地如附圖所示附表編
    號1 至17之地上物及如附圖所示ㄅ至ㄑ部分鐵皮圍牆拆除，
    將土地騰空交還原告。(二)被告斗崙公司應給付原告21萬元，
    及自98年10月10日起至交還土地之日止，按月給付21,000元
    。嗣再追加甲○○為被告，並請求﹕(一)被告應將系爭土地如
    附圖所示附表之地上物拆除，並將ㄅ至ㄑ之鐵皮圍牆內占用
    系爭土地，面積2283.33 平方公尺之土地騰空交還原告。(二)
    被告斗崙公司應給付原告21萬元，及自98年10月10日起至皮
    圍牆交還土地之日止，按月給付21,000元，有起訴狀、98年
    11月11日民事準備書狀、98年11月18日民事辯論要旨狀、本
    院98年12月9 日言詞辯論筆錄可稽，核原告所為訴之變更、
    追加，或為擴張、減縮應受判決事項之聲明，或為被告未異
    議而為本案言詞辯論，依前揭說明，原告所為訴之變更及追
    加，應予准許。
乙、實體方面﹕
壹、原告起訴主張：
一、系爭土地為原告所有，97年2 月19日由被告甲○○代理被告
    斗崙公司與原告訂租賃契約，每月租金21,000元，應於每月
    10日前給付完畢，租期自97年12月10日至100 年2 月28日（
    下稱系爭租約）。系爭租約存在於原告與被告斗崙公司間，
    與被告甲○○間無何租賃關係存在，但被告甲○○實際上亦
    占用系爭土地。
二、被告斗崙公司起初繳租尚稱正常，惟自97年12月10日起至今
    未給付租金，至98年4 月10日止，已有4 個月共84,000元未
    付，原告於98年4 月6 日以存證信函通知被告斗崙公司之代
    理人甲○○於3 日給付積欠之租金，未獲置理。原告於98年
    4 月21日再以存證信函通知被告斗崙公司之代理人甲○○終
    止系爭租約。復於98年9 月18日另以存證信函通知被告斗崙
    公司於3 日內付清租金210,000 元（即97年12月10日至98年
    9 月10日之租金），迄今仍未給付。原告以98年11月11日準
    備書之送達為終止系爭租約之意思表示。系爭租約既經終止
    ，被告即屬無權占有，爰依民法第767 條之規定，請求被告
    拆除附表所示地上物，將圍牆內占用系爭土地之土地騰空返
    還原告，並請求被告斗崙公司給付租金210,000 元及自98年
    10月10日起至交還系爭土地之日止，按月給付相當於租金之
    損害金，並願供擔保，請准宣告假執行。
貳、被告甲○○主張﹕系爭土地是伊租的，被告斗崙公司負責人
    是伊妻，以前一開始簽約，是伊與地主談。97年的續約是伊
    代表公司向地主租系爭土地，被告斗崙公司授權由伊代表公
    司簽約，系爭土地上有辦公室，是被告斗崙公司蓋的，貨櫃
    已經處理掉了，辦公室已經蓋了十多年了。系爭土地一開始
    有五米深，都是被告斗崙公司弄起來的，現在景氣不好，財
    務上有困難。有跟原告商量，但是地主不理。返還是可以，
    但東西不是伊的，系爭土地是被告斗崙公司使用，伊本人根
    本沒有使用等語置辯。
、被告斗崙公司主張﹕有向地主承租系爭土地，有授權被告甲
    ○○代表被告斗崙公司與原告簽立系爭租約。房屋是公司出
    錢蓋的，當時簽契約時，有與原告協商，因為公司投資好幾
    百萬元整地。今年財務發生困難，這二個月才沒有給付租金
    。另外一個地主同意暫緩繳納租金，但是原告不願意，希望
    原告能夠給伊一些時間。雖有欠租，但租期未到，有發存證
    信函請原告出面協談租金如何清償，原告不願意談，但是伊
    的東西很多，臨時找不到其他地方，原告不願談，伊也不知
    道如何處理。伊填土花了很多錢云云。
肆、本院之判斷﹕
一、本院協同到庭之兩造整理並經肯認之不爭執點為被告斗崙公
    司未按期給付租金。爭點為﹕被告是否無權占有。
二、原告主張被告甲○○占有使用系爭土地乙節，為被告甲○○
    所否認。經查系爭租約承租人為被告斗崙公司，其上雖有被
    告甲○○之簽名，惟被告均稱被告甲○○係代理被告斗崙公
    司與原告簽約（見本院98年8 月12日言詞辯論筆錄），而原
    告亦不爭執系爭租約係存在於原告與被告斗崙公司間，與被
    告甲○○無涉（見原告98年11月18日所提民事辯論要旨狀）
    。又被告均表示系爭土地上之房屋為被告斗崙公司所蓋，其
    上貨櫃亦非被告甲○○所有，是被告甲○○究有何占有使用
    系爭土地之事實未據原告舉證證明，是原告主張被告甲○○
    占用系爭土地，即難採信。原告既無法證明被告甲○○有占
    用系爭土地之情事，又未能證明附表所示之地上物為被告甲
    ○○所有，從而其依民法第767 條規定請求被告甲○○拆除
    系爭土地上如附表所示之地上物，將附圖所示圍牆內之系爭
    土地返還原告，於法未合，應予駁回。
三、被告斗崙公司部分﹕
    (一)按承租人租金支付有遲延者，出租人得定相當期限，催告
      承租人支付租金，如承租人於其期限內不為支付，出租人
      得終止契約，民法第440 條第1 項定有明文。次按出租人
      依民法第440 條第1 項所定催告承租人支付租金之期限，
      是否相當，應依一般觀念為衡量之標準，最高法院49年台
      上字第1094號著有判例。復按債權人依民法第254 條規定
      為履行給付之催告，倘其所定之期限顯不相當，但自催告
      後經過相當期間，債務人仍不履行時，債權人亦可取得解
      除權，最高法院87年度台上字第3072號、90年度台上字第
      64號判決參照。
    (二)本件原告主張被告斗崙公司自97年12月10日起即未按期給
      付租金等情，為被告斗崙公司所自承。又依卷附系爭租約
      ，被告斗崙公司係向原告租用系爭土地停放車輛（見系爭
      租約第4 條），故本件非屬租用建築房屋之基地，無欠租
      須達2 年以上始得終止租約規定之適用。本件原告於98年
      9 月15日以證信函催告被告斗崙公司給付積欠之租金，被
      告斗崙公司於98年9 月16日收受，有竹北光明郵局00519
      號存證信函、郵件收件回執可憑。本件原告催告被告斗崙
      公司給付積欠租金210,000 元之期限為3 日，時限尚屬過
      短，應認並非相當，惟原告於98年11月11日始以民事準備
      書狀之送達作為終止系爭租約之意思表示，有民事準備書
      狀可參，此自被告斗崙公司收受（即98年9 月16日）催告
      繳租之存證信函已近2 個月，依前揭說明，應認已定相當
      期限催告，故原告所為終止系爭租約之意思表示合法有效
      。
    (三)另按所有人對於無權占有或侵奪其所有物者，得請求返還
      之。對於妨害其所有權者，得請求除去之，民法第767 條
      定有明文。系爭租約於98年11月11日已合法終止，已如上
      所述，被告斗崙公司占有系爭土地即無法律上正當權源，
      從而，原告請求被告斗崙公司拆除附表所示地上物，將附
      圖所示ㄅ至ㄑ鐵皮圍牆範圍內占用系爭土地，面積2283.3
      3 平方公尺之土地返還原告，洵屬有據，應予准許。
    (四)又按承租人應依約定日期，支付租金，民法第439 條前段
      定有明文。被告斗崙公司不爭執自97年12月10日起即未給
      付租金，準此，原告請求被告斗崙公司給付自97年12月10
      日起至98年9 月10日之租金210,000 元，為有理由，亦應
      准許。
    (五)原告另請求被告斗崙公司給付自98年10月10日起至交還系
      爭土地之日止，按月給付21,000元相當於租金之損害金部
      分，按無法律上之原因而受利益，致他人受損害者，應返
      還其利益，民法第179 條前段定有明文。又依不當得利之
      法則請求返還不當得利，以無法律上之原因而受利益，致
      他人受有損害為其條件，故其得請求返還之範圍，應以對
      方所受之利益為限，非以請求人所受損害若干為準，無權
      占有他人土地，可以獲得相當於租金之利益為社會通常之
      觀念，最高法院61年台上字第1695號判例意旨參照。被告
      斗崙公司於原告終止系爭租約後仍繼續占用系爭土地即屬
      無權占有，其因而受有相當於租金之利益，自應將其所受
      利益返還予原告。惟系爭租約於98年11月11日始終止，故
      被告斗崙公司於98年10月10日至98年11月10日使用系爭土
      地並非無權占用，從而原告請求被告斗崙公司給付自98年
      11月11日起至交還系爭土地之日止，按月給付21,000元之
      損害金，為有理由，應予准許，逾此範圍之請求，並無理
      由，自應駁回。
伍、原告陳明願供擔保，請准宣告假執行，就原告勝訴部分，核
    無不合，爰酌定相當之擔保金額准許之，就其敗訴部分，原
    告假執行之聲請，失所附麗，應予駁回。
陸、本件事證已臻明確，兩造其餘主張及陳述，經審酌與判決結
    果尚不生影響，均不另論述，併予敘明。
柒、據上論結，本件原告之訴為一部有理由，一部無理由，應依
    民事訴訟法第79條、第390 條第2 項，判決如主文。
中    華    民    國    98    年    12    月    30    日
                  民事第二庭    法  官  盧玉潤
以上正本係照原本作成。
如對本判決上訴，須於判決送達後20日內向本院提出上訴狀。
中    華    民    國    98    年    12    月    30    日
                                書記官  謝國聖
附表﹕
┌─┬──────┬────┬─┬──────┬────┐
│編│附圖所示部分│面積（平│編│附圖所示部分│面積（平│
│號│及地上物名稱│方公尺）│號│及地上物名稱│方公尺）│
├─┼──────┼────┼─┼──────┼────┤
│1 │A 部分，橘色│32.05   │2 │B 部分，鐵皮│11.28   │
│  │鐵皮屋      │        │  │造警衛室    │        │
├─┼──────┼────┼─┼──────┼────┤
│3 │C部分，貨櫃 │33.84   │4 │D 部分，貨櫃│33.80   │
├─┼──────┼────┼─┼──────┼────┤
│5 │E部分，貨櫃 │20.18   │6 │F部分，貨櫃 │1.85    │
├─┼──────┼────┼─┼──────┼────┤
│7 │G部分，貨櫃 │22.14   │8 │H 部分，貨櫃│16.06   │
│  │            │        │  │架          │        │
├─┼──────┼────┼─┼──────┼────┤
│9 │I 部分，貨櫃│19.68   │10│J 部分，廢棄│6.51    │
│  │架          │        │  │鐵皮屋      │        │
├─┼──────┼────┼─┼──────┼────┤
│11│K 部分，廢鐵│8.13    │12│L部分，貨櫃 │27.22   │
│  │皮屋        │        │  │            │        │
├─┼──────┼────┼─┼──────┼────┤
│13│M 部分，貨櫃│28.48   │14│N部分，貨櫃 │29.85   │
│  │架          │        │  │            │        │
├─┼──────┼────┼─┼──────┼────┤
│15│O 部分，貨櫃│30.46   │16│P 部分，鐵皮│212.79  │
│  │架          │        │  │屋          │        │
├─┼──────┼────┼─┼──────┼────┤
│17│Q部分，貨櫃 │24.80   │18│ㄅ至ㄆ，ㄆ至│        │
│  │            │        │  │ㄇ，ㄎ1 至ㄏ│        │
│  │            │        │  │，ㄏ至ㄐ，ㄐ│        │
│  │            │        │  │至ㄑ部分，鐵│        │
│  │            │        │  │皮圍牆      │        │
└─┴──────┴────┴─┴──────┴────┘

司法院資訊處製作；財團法人民間司法改革基金會備份。
